最高法院民事判決　　　　　　　九十四年度台上字第一四三號
　　上　訴　人　丁 ○ ○
　　訴訟代理人　林 俊 雄律師
　　被 上訴 人　丙 ○ ○
　　　　　　　　乙 ○ ○
　　　　　　　　甲○○○
　　　　　　　　共同指定送達.
上列當事人間請求宣告董事會決議無效事件，上訴人對於中華民
國九十二年五月六日台灣高等法院第二審更審判決（九十一年度
上更(一)字第五四號）提起上訴，本院判決如下：
    主  文
原判決廢棄，發回台灣高等法院台中分院。
    理  由
本件上訴人主張：第一審共同被告財團法人基督教神召會福音傳
播協會（下稱福音傳播協會）設董事五人，伊為該協會之董事。
第十一屆董事長即被上訴人丙○○及董事即第一審共同被告白美
玲（民國九十一年五月二十日死亡。因該董事身分不得繼承，其
被訴部分，於程序上已當然終結）侵占公款出境，致會務陷於停
頓。經伊聲請法院裁定就福音傳播協會組織章程第七條增訂第四
項後，於八十六年九月二十二日召開臨時董事會，決議變更法人
圖記、董事印鑑，並選任伊暫行兼代董事長職務。詎丙○○於八
十七年六月間回台後，竟於八十七年七月四日召開董事會（下稱
系爭會議）改選董事，再於同年月二十八日召開董事會選任丙○
○為董事長。因丙○○已非董事長，開會通知單僅蓋用非向主管
機關登記之法人圖記；而出席開會之董事乙○○、甲○○○又早
於八十六年八月五日、十月二十九日分別辭去董事職位，亦無董
事身分參予會議。該改選董事之系爭會議，程序自不合法。依民
法第六十四條規定，伊係福音傳播協會之董事，為利害關係人，
即得提起本件訴訟。求為宣告被上訴人丙○○及已死亡之白美玲
、暨追加之當事人（被上訴人）甲○○○、乙○○於系爭會議選
聘陳盛宣、陳嘉強、何可善、丙○○、白美玲、張新發、郭豊濤
為福音傳播協會董事之行為無效之判決（上訴人原請求宣告選聘
無效之董事為五人，於原審變更（擴張）為上述七人。又上訴人
其餘請求，經第一審判決後，兩造各就其不利部分之判決，或未
聲明不服或撤回上訴確定）。
被上訴人則以：福音傳播協會依章程規定應設董事七人並非五人
。被上訴人丙○○、及其妻白美玲因病回芬蘭就醫，上訴人偽
稱為潛逃出境，欺矇法院裁定增訂該協會章程第七條第四項，以
便由其掌控協會。被上訴人甲○○○、乙○○係向無權代表福音
傳播協會為意思表示或受意思表示之上訴人為辭去董事職務之意
思表示，自不生效。況其二人亦已撤銷因受上訴人矇騙所為終止
委任關係之意思表示。丙○○返國後，依該協會捐助章程召開系
爭會議，其參與之董事人數又已達於半數，即無上訴人所指選任
行為無效之情形等語，資為抗辯。
原審駁回上訴人之追加及變更之訴，係以：被上訴人乙○○、甲
○○○固分別於八十六年八月五日及同年十月二十九日向福音傳
播協會提出其親自簽名蓋章之辭職書，經送達於福音傳播協會董
事會，由總務人員張秋玲收受後，上訴人即以代董事長之身分轉
報主管機關台灣省政府民政廳備查。惟關於法人董事之辭任，核
屬法人內部關係事項，應適用法人自治原則。亦即若其章程已有
規範者，依章程規定處理，否則應取決於董事多數決以定之。是
以依福音傳播協會捐助暨組織章程（下稱系爭章程）第七條第二
項有關董事長綜理本會一切事務之規定，該協會董事之辭任申請
，自須向合法之董事長或經授權代行董事長職務之人為之。而該
協會之董事會於八十六年七月十一日選任上訴人為代理董事長之
決議，暨八十六年九月二十二日選任訴外人黃建中為董事及改選
上訴人為董事長之決議，既經法院另件判決宣告無效確定，即見
上訴人被選任為董事長，非屬自始合法、有效。其主張已受理乙
○○及甲○○○之辭職，並經陳報主管機關准予備查，仍屬有效
云云，殊無可採。又上訴人所稱其為福音傳播協會董事之一，可
單獨受理乙○○、甲○○○之辭任。核與系爭章程第七條第二項
有關以「董事長綜理會務」之規定不符，且該辭職書未經法人之
代表即福音傳播協會之董事長丙○○收受或批示，而係向上訴人
提出，亦不生效。從而，乙○○、甲○○○向上訴人辭任董事之
行為，既不生效，自仍係福音傳播協會之董事，其以董事身分參
與系爭會議、並選任董事之行為應屬合法。該會議因有丙○○、
白美玲、甲○○○、乙○○等超過半數之四位董事參予，其四人
一致決議選聘陳盛宣、陳嘉強、何可善、丙○○、白美玲、張新
發、郭豊濤等七人為福音傳播協會第十二屆董事之行為，當然合
法有效。上訴人以系爭會議出席之董事人數未達半數，其決議不
生效力為由，所為追加並變更請求宣告系爭會議決議選任上述七
人為董事之行為無效，即屬無理由等詞，為其判斷之基礎。
按非對話而為意思表示者，其意思表示以通知達到相對人時，發
生效力，民法第九十五條第一項前段定有明文。所謂達到，係僅
使相對人居於可了解之地位為已足，並非須使相對人取得占有。
故通知已送達於相對人之居住所或營業所，置於相對人隨時可了
解其內容之客觀狀態，即為達到，不必交付相對人本人或其代理
人，亦不問相對人之閱讀與否，該通知即可發生為意思表示之效
力（本院五十四年台上字第九五二號、五十八年台上字第七一五
號判例意旨參照）。又董事與法人間之關係，為類似委任契約之
一種無名契約。依民法第五百四十九條規定，當事人之一方自得
隨時終止委任契約。而此一契約既僅存在於法人與董事之間，並
非存在於董事長與董事之間，或董事會與董事之間，則果如原審
所認定：甲○○○、乙○○原為福音傳播協會之合法董事，分別
於八十六年八月五日及同年十月二十九日向福音傳播協會提出由
二人親自簽名蓋章之辭職書，經送達於福音傳播協會，由總務人
員張秋玲收受等情，依上說明，其等辭職之意思表示是否於該辭
職書送達於福音傳播協會時，即生效力？可否因當時之選任董事
長行為非為合法有效或有無經由該協會之合法代表批示而異其效
力？非無研求之餘地。乃原審未遑詳究，遽謂：福音傳播協會董
事之辭任申請，須向合法之董事長或經授權代行董事長職務之人
為之。被上訴人甲○○○、乙○○之辭職，係向被選任為董事長
非屬自始合法、有效之上訴人提出，不生辭職之效力，進而認定
被上訴人丙○○召集之系爭會議，所為選任福音傳播協會第十二
任董事之行為合法有效，逕為上訴人不利之判決，自嫌速斷。上
訴意旨，指摘原判決不當，求予廢棄，非無理由。
據上論結，本件上訴為有理由。依民事訴訟法第四百七十七條第
一項、第四百七十八條第二項，判決如主文。
中　　華　　民　　國　九十四　年　　一　　月　二十七　日
                      最高法院民事第五庭
                          審判長法官  蘇　茂　秋
                                法官  蘇　達　志
                                法官  陳　碧　玉
                                法官  王　仁　貴
                                法官  陳　重　瑜
      本件正本證明與原本無異
                                      書  記  官
中　　華　　民　　國　九十四　年　　二　　月　十六  　日
                                                      Ｔ
